臺灣橋頭地方法院民事判決
110年度訴字第983號
原      告  洋基工程股份有限公司


法定代理人  賴有忠  
訴訟代理人  林恆碩律師
被      告  盟諭股份有限公司

法定代理人  洪泯琪  
訴訟代理人  陳哲偉律師
被      告  杰鵬機械工程股份有限公司

法定代理人  黃于真  
訴訟代理人  王才鴻  
上列當事人間第三人異議之訴事件，本院於民國111年11月22日
言詞辯論終結，判決如下：
    主  文
確認被告盟諭股份有限公司對附表所示物品（已安裝部分除外）
之所有權不存在。
被告盟諭股份有限公司不得執高雄市政府經濟發展局編號高市經
發工附字第五七六一號動產擔保交易（附條件買賣）登記之附條
件買賣契約書對原告為強制執行。
原告其餘之訴駁回。
訴訟費用由原告負擔二分之一，其餘由被告盟諭股份有限公司負
擔。
    事實及理由
 一、原告主張：
   ㈠原告洋基工程股份有限公司為「華邦電子-高雄廠Office Me
     p工程」（下稱系爭工程）之承包商，被告杰鵬機械工程股
     份有限公司（下稱杰鵬公司）為原告之下包商，被告盟諭
     股份有限公司（下稱盟諭公司）則為杰鵬公司之材料商。
     原告因承攬系爭工程，將其中「消防配管工程（栓箱、灑
     水、泡沫、氣體滅火）」、「給水及衛生排水工程」再發
     包給杰鵬公司，原告與杰鵬公司於民國110年2月26日、110
     年3月15日簽訂工程合約書（下稱系爭合約書），杰鵬公司
     向盟諭公司採購之附表所示物品（下稱系爭材料）依系爭
     合約書之約定預製加工後，於110年4月23日至110年6月17
     日間送至施工現場經與原告確認品質、數量及規格後，點
     交予原告作為工程安裝使用，原告並已給付被告杰鵬公司
     工程款新臺幣（下同）5,208,000元。詎料，杰鵬公司嗣後
     發生施工拖延之嚴重違約情形，經原告多次催促，杰鵬公
     司仍未進場施工，原告迫不得已遂依工程合約書第13條之
     約定，於110年6月23日以存證信函通知杰鵬公司解除契約
     。
   ㈡杰鵬公司於110年4月23日至110年6月17日間，基於移轉所有
     權的意思，向盟諭公司採購材料，按系爭合約書之要求，
     將材料預製（含開孔、焊接及油漆等加工）後載運至施工
     現場，經原告進場查驗確定品質、數量、規格後，由杰鵬
     公司點交予原告，並陸續在現場加工安裝完畢。因系爭消
     防管道等材料之品質、規格及施工是依原告要求所客製，
     故杰鵬公司將材料預製加工後，該材料已因開孔及焊接等
     加工只能由原告專用，無法再提供給他人使用（基於消防
     安全要求，已加工之消防管道不能再返工重製使用），又
     預製點交之材料，再經加工安裝即無法回復原狀，故依常
     理自不可能就前開材料為附保留所有權之意思，況杰鵬公
     司從未曾向原告為附保留所有權之意思表示，原告也絕無
     可能收受附條件買賣之材料。因此，杰鵬公司將上開材料
     點交給原告時，自有將材料所有權移轉給原告之意思。
   ㈢另依工程合約書第13條第4項及第8條第5款之約定，杰鵬公
     司已進場之一切材料，原告亦已取得一切材料之所有權。
     詎盟諭公司以其與杰鵬公司間之附條件買賣契約，於110年
     7月15日向高雄市政府申請為附條件買賣之登記，經高雄市
     政府經濟發展局以高市經發工附字第5761號登記後，盟諭
     公司遂執上開經登記之附條件買賣契約書為執行名義（下
     稱系爭執行名義），以杰鵬公司為債務人、以原告為相對
     人，向本院聲請對系爭工程工地之系爭材料為強制執行，
     經本院以110年度司執字第35522號強制執行事件受理（下
     稱系爭強制執行案件）。惟原告於110年4月23日至110年6
     月17日間，已因契約約定及民法善意受讓之規定取得系爭
     材料之所有權，縱使被告嗣後於110年7月15日為動產擔保
     之登記，依動產擔保登記法第5條規定，亦不能對抗原告。
     綜上，原告於盟諭公司於110年7月15日取得執行名義前已
     經取得系爭材料所有權，有足以排除強制執行之權利，又
     杰鵬公司既有否認原告權利之情，原告對系爭材料之所有
     權之私法上地位即有受侵害之危險，而此項危險得由對於
     被告之確認判決除去，為此爰依民事訴訟法第247條規定、
     民法第948條、第801條規定，提起本訴等語。並聲明：㈠請
     求確認盟諭公司對系爭材料之所有權不存在。㈡盟諭公司不
     得執系爭執行名義對原告為強制執行。
 二、被告之答辯：
   ㈠盟諭公司則以；杰鵬公司將系爭材料運至工地現場時，並未
     與原告辦理任何點交程序，未將系爭材料「交付」予原告
     ，原告並未因民法第948條、第801條規定善意受讓取得系
     爭材料所有權。原告自從簽立系爭合約書後，除支付工程
     總價20％之定金外，並未支付任何工程款項，而系爭合約書
     第13條第4項規定，是施工材料由定作人提供之情形時，始
     有無條件將工程材料點交予定作人繼續使用之情形，系爭
     材料為杰鵬公司提供，故無上開款項之適用。原告直至110
     年6月23日止，並未取得系爭材料之所有權，盟諭公司於杰
     鵬公司簽立買賣契約時，即已為附條件買賣之約定，原告
     亦早知有附條件買賣約定之情事，並非善意第三人，而杰
     鵬公司因與原告間工程履約糾紛，導致現金周轉出現困難
     ，未依約對盟諭公司為貨款7,323,806元之給付，是盟諭公
     司依系爭執行名義，依動產擔保交易法第28條，第30條準
     用同法第17條第2項之規定，為系爭強制執行程序，為有理
     由等語，資為抗辯。並聲明：原告之訴駁回。
   ㈡杰鵬公司則以：杰鵬公司進場施作後，原告未曾為任何工程
     估驗款之給付，至110年6月底，原告至少積欠杰鵬公司，2
     ,066,923元及1,032,454元之工程估驗款未為給付，杰鵬公
     司應得為同時履行抗辯之主張，拒絕繼續為系爭工程施作
     ，是杰鵬公司應不負遲延責任，原告於杰鵬公司遲延給付
     為由解除契約，要無理由，此部分亦由原告於臺北地方法
     院提出110年度建字第274號（下稱另案工程款事件）返還
     溢領工程款事件審理中。杰鵬公司將系爭材料運至工地現
     場時，並未與原告辦理點交程序，原告未受讓系爭材料之
     所有權，且杰鵬公司已多次告知原告現場人員系爭材料設
     有附條件買賣，故原告亦無法善意取得系爭材料所有權。
     系爭材料由杰鵬公司提供，且原告主張解除契約後，亦從
     未辦理清點結算，亦無系爭合約書第13條第4項約定之適用
     等語，資為抗辯。並聲明：原告之訴駁回。
 三、兩造不爭執事項：
   ㈠原告為系爭工程之承包商，杰鵬公司為原告之下包商，盟諭
     公司則為杰鵬公司之材料商。
   ㈡原告因承攬系爭工程，將其中「消防配管工程（栓箱、灑水
     、泡沫、氣體滅火）」、「給水及衛生排水工程」再發包
     給杰鵬公司，原告與杰鵬公司於110 年2 月26日、110 年3
      月15日簽訂如原證三、四所示之系爭合約書。
   ㈢杰鵬公司向盟諭公司採購系爭材料，依系爭合約書之約定預
     製加工後，於110年4 月23日至110 年6 月22日間送至施工
     現場，原告並已給付杰鵬公司工程總價之20％之5,208,000 
     元。
   ㈣盟諭公司以其與杰鵬公司間之附條件買賣契約，於110年7 
     月15日向高雄市政府申請為附條件買賣之登記。
   ㈤原告依系爭合約書第13條之約定，於110年6月23日以原證五
     之存證信函通知杰鵬公司解除契約，在此之前，杰鵬公司
     之人員已停止進場施工。
   ㈥盟諭公司以上開經登記之附條件買賣契約書為執行名義，以
     杰鵬公司為債務人、以原告為相對人，向本院聲請強制執
     行，經本院以系爭強制執行事件受理，惟系爭強制執行事
     件經本院司法事務官駁回，嗣經盟諭公司抗告後由上級法
     院駁回後確定。
 四、本件爭點為：
   ㈠本件是否具有確認利益？
   ㈡系爭材料經杰鵬公司送進施工現場後，其所有權歸屬誰？原
     告是否取得系爭材料之所有權？
   ㈢被告間就系爭材料之附條件買賣契約得否對抗原告？原告主
     張被告不得再執系爭執行名義對原告為強制執行，有無理
     由？
 五、本件得心證之理由：
   ㈠確認法律關係之訴，非原告有即受確認判決之法律上利益者
     ，不得提起之，民事訴訟法第247 條第1 項前段定有明文
     。又所謂即受確認判決之法律上利益，係指法律關係之存
     否不明確，原告主觀上認其在法律上之地位有不安之狀態
     存在，且此種不安之狀態，能以確認判決將之除去者而言
     ，若縱經法院判決確認，亦不能除去其不安之狀態者，即
     難認有受確認判決之法律上利益（最高法院52年台上字第1
     240號判決參照）。又確認法律關係存在者，如以否認其法
     律關係存在之人為被告，即不生被訴當事人適格欠缺之問
     題，是原告提起本件訴訟，主張確認盟諭公司對系爭材料
     之所有權不存在，而盟諭公司、杰鵬公司對此事均否認之
     ，是原告以盟諭公司、杰鵬公司為被告，提起本件確認之
     訴，並無當事人不適格之情，合先敘明。
   ㈡次按在積極確認之訴，必須原告所主張為訴訟標的之法律關
     係存在，其權利保護要件始無欠缺。而權利保護要件是否
     存在，應以事實審言詞辯論終結時之狀態為據（最高法院9
     3年度台上字第1542號判決參照）。參諸杰鵬公司向盟諭公
     司訂購系爭材料並送進施工現場後，其中部分已施作安裝
     完成，僅有少部分尚未施作一情，為兩造所不爭，而盟諭
     公司執系爭執行名義前往施工現場強制執行時，尚未完成
     安裝部分，經執行法院噴漆標示，留待盟諭公司之後自行
     取回，而施作安裝完成之材料，執行法院則依民法第811條
     規定，認定其已附合為華邦電子股份有限公司（下稱華邦
     電公司）廠房上，成為廠房一部分，故駁回此部分盟諭公
     司之強制執行，嗣後未安裝材料部分，亦因執行法院多次
     通知盟諭公司取回，惟盟諭公司遲不取回，導致執行程序
     無法續行，執行法院因而亦駁回盟諭公司此部分強制執行
     之聲請，系爭強制執行事件因此終結等情，業經本院調閱
     系爭強制執行卷宗核閱無誤。又上開執行法院之裁定經盟
     諭公司抗告、再抗告後，經臺灣高等法院高雄分院、最高
     法院駁回確定，亦有111年度抗字104、105、106、107號裁
     定等件附卷可憑（見本院卷二第40-71頁），並為兩造所不
     爭執（見本院卷二第76頁）。是本件訴訟進行中，系爭材
     料中已安裝在華邦電公司廠房部分（下稱已安裝完成管線
     ），其所有權已因附合而歸華邦電公司所有，已屬確定之
     事實，是盟諭公司再無執系爭執行名義對其強制執行之虞
     ，原告又未能具體指陳確認盟諭公司對已安裝完成管線所
     有權不存在，究竟影響原告何項法律上之權益或有何導致
     原告私法上地位之不安狀態，是此部分事實之確認，已無
     實益可言，其即無確認利益；惟對於未安裝管線部分，原
     告主張其已取得其所有權，且其為善意受讓人，惟盟諭公
     司、杰鵬公司否認系爭材料之所有權已歸原告所有，是系
     爭材料之所有權誰屬，原告在法律上之地位即有不安之狀
     態存在，此種不安之狀態，得以確認判決將之除去，原告
     訴請確認盟諭公司對系爭材料未安裝部分所有權不存在，
     尚有確認利益，附此敘明。
   ㈢原告主張：杰鵬公司為其下包商，雙方簽訂有系爭合約書，
     杰鵬公司向盟諭公司購買系爭材料後，依系爭合約書裁切
     、塗裝等加工後，於110年4 月23日至110 年6 月22日間送
     至施工現場等語，為被告所不爭執，並有系爭合約書在卷
     可稽（見審訴卷第47-73頁）。經查：
   ⒈依系爭合約書第8條第5款約定：「在工程驗收前，乙方（杰
     鵬公司）應妥善保管所有未完成或已完工之工程、材料、
     器具（包括由甲方（原告）供給之工程所用物料器具）；
     此期間如有遺失或損壞，概由乙方負責修復及賠償。因上
     述工程、材料、器具所有權歸甲方所有，若未經甲方同意
     ，不得肆意銷燬、拆離或運離工地現場，否則甲方依法訴
     究追訴究辦。」、第13條第4款約定：「乙方應於接到甲方
     之終止或解除本合約通知時，應立即將該部分工程交回甲
     方接辦，負責遣散工人，並將有關之本工程已進場之一切
     材料及乙方已建立之輔助機具及到場合格器材等就地無條
     件點交繼續供應甲方使用...」等語（見審訴卷第49、51頁
     ），足見原告與杰鵬公司就系爭工程所需之材料，無論已
     完成或未完成，係已達成一進場施工後，杰鵬公司即已將
     材料之所有權讓予原告之合意。
   ⒉按對於物有事實上管領之力者，為占有人；占有之移轉，因
     占有物之交付而生效力；動產物權之讓與，非將動產交付
     ，不生效力，但受讓人已占有動產者，於讓與合意時，即
     生效力，民法第940條、第946條、第761條第1項分別定有
     明文。是杰鵬公司與原告既簽訂有上開契約，杰鵬公司將
     系爭材料載運至施工現場，經原告申請材料進場及檢驗後
     ，上開材料之所有權即已交付予原告而為原告所有，杰鵬
     公司辯稱：其無交付之意思，亦無點交之行為，故系爭材
     料仍為杰鵬公司所有云云，要非可採，且顯然有違系爭合
     約書之約定。
   ⒊被告復辯稱：系爭合約書所指是材料由定作人提供之情形，
     在解除契約後，始有無條件將材料交予定作人繼續使用，
     原告既未給付杰鵬公司任何工程款項，自無法取得系爭材
     料之所有權云云。依一般未特別約定之承攬契約，材料若
     為承攬人提供者，定作人固於工作物完成並交付時，始取
     得工作物之所有權，惟本件杰鵬公司與原告既已簽訂系爭
     合約書，於工作物尚未完成時，材料之所有權之歸屬，則
     應依兩造之契約而定之。參諸契約之文字，正係就「未完
     成或已完工之工程、材料...所有權均歸甲方所有」、「本
     工程已進場之一切材料」有所約定，其顯然不限於定作人
     所提供之材料，承攬人所提供之材料亦包含在內，否則即
     無特約之必要，被告所稱上開材料僅指定作人提供云云，
     要乏所據，且與上開約定內容顯然相悖。至於原告是否已
     經付清工程款項一情，要與系爭材料所有權之歸屬無關，
     依原告主張：系爭合約書約定後，其已支付20％之工程款，
     系爭材料之價值已包含在交付之款項內，其解約後也未另
     請求杰鵬公司返還系爭材料款等語（見本院卷一第296頁）
     ，原告與杰鵬公司既約定材料進場後所有權及移交予原告
     ，則杰鵬公司將材料運進場後，若認為原告給付之材料價
     金不足，事後仍得依契約向原告請求支付此部分之價金，
     而無從以原告給付工程款不足為由否認其有轉讓所有權之
     意思，而原告給付予杰鵬公司之工程款係屬不足或屬溢付
     ，恰為原告與杰鵬公司之爭執事項，此部分事實上尚在另
     案工程款事件審理之中，非本件爭點所在，其與系爭材料
     之所有權移轉無關，被告自無從因此否認原告為系爭材料
     之所有人。
   ⒋又附表之材料數量為原告依物料載運清單計算其實際收受之
     材料數額所製作，被告固不否認附表所示之材料數量係杰
     鵬公司已運進施工現場之材料，惟另主張其實際進場交付
     之數量更多等語（見本院卷一第428頁，卷二第76、77頁）
     ，惟本件訴訟標的要與計算原告應給付杰鵬公司之價金若
     干無關，自應以原告所欲請求確認所有權不存在之材料數
     量為準，而被告既不爭執附表所示之系爭材料均已經杰鵬
     公司運進施工現場，綜上所述，系爭材料所有之所有權即
     已交付予原告，原告請求確認盟諭公司對系爭材料之所有
     權不存在，即屬有據。
   ㈣按動產擔保交易，應以書面訂立契約。非經登記，不得對抗
     善意第三人，動產擔保交易法第5條第1項定有明文；動產
     之受讓人占有動產，而受關於占有規定之保護者，縱讓與
     人無移轉所有權之權利，受讓人仍取得其所有權；以動產
     所有權，或其他物權之移轉或設定為目的，而善意受讓該
     動產之占有者，縱其讓與人無讓與之權利，其占有仍受法
     律之保護。但受讓人明知或因重大過失而不知讓與人無讓
     與之權利者，不在此限，民法第801條、第948條分別定有
     明文。經查：
   ⒈按當事人主張有利於己之事實者，就其事實有舉證之責任，
     民事訴訟法第277條前段定有明文。被告辯稱：盟諭公司與
     杰鵬公司於110年4月簽立買賣契約時，已為附條件買賣之
     約定，亦於110年7月15日登記完畢，原告早經告知本件設
     有附條件買賣約款，並非善意第三人，盟諭公司自得依法
     對之強制執行云云，然此為原告所否認，是被告自應就原
     告早已知悉盟諭公司、杰鵬公司之間設有附條件買賣約款
     一事，負舉證責任。
   ⒉系爭材料乃於110年4 月23日至110 年6 月22日間送至施工
     現場一事，為兩造所不爭執，是盟諭公司就附條件買賣登
     記之時間乃110年7月15日，故其為登記之時，系爭材料之
     所有權已移轉予原告，其自無對抗善意第三人之效力。依
     杰鵬公司對系爭工程現場負責人邱柏恆提出侵占告訴一案
     ，盟諭公司對邱柏恆提示附條件買賣合約書之時間為110年
     7月8日，以存證信函告知附條件買賣契約事實之時間為110
     年7月12日，有橋頭地方檢察署110年度偵字第11496號不起
     訴處分書在卷可憑（見本院卷一第285-290頁），其時間均
     晚於原告取得系爭材料所有權之時間，均不足以作為原告
     早已知悉附條件買賣契約之證明。除此之外，被告要未能
     提出任何舉證以證明原告並非善意受讓人，其請求傳喚之
     證人即杰鵬公司現場負責人蔡庚辛到庭亦證稱：我沒聽過
     附條件買賣，不知道附條件買賣是什麼等語（見本院卷一
     第423頁），益見被告所辯：其已多次告知原告系爭材料設
     有附條件買賣約款之情事，要屬不實。
   ⒊綜上，堪認原告取得系爭材料所有權時，要無證明得以認定
     其知悉杰鵬公司、盟諭公司間存有附條件買賣契約，依民
     法第801條、第948條之規定，其即屬善意受讓人，盟諭公
     司即無從以其因與杰鵬公司間之附條件買賣契約對抗原告
     ，盟諭公司不得向原告主張其尚保有系爭材料之所有權，
     亦不得執系爭執行名義再對原告就系爭材料為強制執行。
 六、綜上所述，原告請求確認盟諭公司對附表所示之系爭材料
     （已安裝部分除外）所有權不存在，及請求盟諭公司不得
     持系爭執行名義對原告為強制執行，即無不合，應予准許
     ，逾此範圍外之請求，要無理由，應予駁回。
 七、訴訟費用負擔之依據：民事訴訟法第79條。
中    華    民    國   111    年    12     月   13    日
                  民事第一庭  法  官  張琬如
以上正本係照原本作成。
如對本判決上訴，須於判決送達後20日內向本院提出上訴狀。如
委任律師提起上訴者，應一併繳納上訴審裁判費。
中　　華　　民　　國　　111 　年　　12　　月　　13　　日
                              書記官  陳儀庭